臺灣桃園地方法院民事裁定　　　　　 100年度消債抗字第41號
抗　告　人　姜佩光
上列抗告人因消費者債務清理條例免責事件，對於民國100 年7
月18日本院100 年度消債聲字第59號裁定提起抗告，本院裁定如
下：
    主  文
抗告駁回。
抗告程序費用新台幣壹仟元由抗告人負擔。
    理  由
一、按法院為終止或終結清算程序之裁定確定後，除別有規定外
    ，應以裁定免除債務人之債務，消費者債務清理條例第132
    條定有明文。惟按，債務人因浪費、賭博或其他投機行為，
    致財產顯然減少或負擔過重之債務，而生開始清算之原因者
    ，法院應為不免責之裁定，但債務人證明經普通債權人全體
    同意者，不在此限，同條例第134 條第4 款亦有明文。又消
    費者債務清理制度並非在使債務人恣意消費所造成之債務而
    轉嫁予債權人負擔，故債務人免責制度，應在鼓勵勤勞誠實
    之債務人，而非縱容債務人奢侈浪費，倘債務人於聲請清算
    前之相當期間內，利用信用金融之機會，恣意為非屬通常生
    活所需之鉅額消費或作奢侈性、浪費性之消費而不在意日後
    履行返還之能力，自不容其利用消費者債務清理條例中之免
    責制度，致濫用清算程序以規避其應負擔之償還責任，如此
    始符消費者債務清理條例之立法本旨。
二、本件抗告意旨略以：原裁定以抗告人過去刷卡消費明細，認
    定合於同條例第134 條第4 款規定而裁定不免責，惟原裁定
    未闡明下列事項而有未當：(一)抗告人債信尚屬良好狀況下所
    積欠之費用，有何不合理或不合法之處？在債信良好之狀況
    下，抗告人何必須以「遠低」於一般人之標準而為消費？原
    裁定認所有持有信用卡者於每一次刷卡消費之際，均需衡量
    若日後無法清償之際將生何種法律效果，果爾，顯違反信用
    卡消費支付工作之設計本意。倘若抗告人刷卡消費購置之物
    品，並未逾越一般社會價值之消費標準，即不應為不免責之
    裁定；(二)抗告人之刷卡消費是否已經歷次繳款而全部（大部
    分）清償？若所積欠卡債已非該等消費本金所累積，即不應
    以該等已全部（大部分）清償本金以外衍生之債務，苛責抗
    告人；(三)原裁定所舉多筆「東森得易購、東森購物」所謂浪
    費之消費，可明顯看出抗告人多筆係以「分期付款」方式為
    之，足見抗告人已衡量自身支付能力始為消費行為；(四)抗告
    人於國泰世華銀行、匯豐銀行之多筆「汽車精品、產物保險
    」等消費，係因抗告人擔任「桃苗汽車股份有限公司」之「
    汽車銷售業務員」期間，為「服務」購車客戶而為其代（轉
    ）墊繳之銷售車輛相關費用，純係業務上之所必要與消費，
    並無浪費可言；(五)實務上「借卡還卡、借債還債」之情形屢
    見不鮮，若抗告人債信已破產，發卡銀行即不可能容許抗告
    人「借卡還卡、借債還債」，可見抗告人「借卡還卡、借債
    還債」之際，債信尚屬良好，而後因其他原因致使「債信不
    良」，原裁定卻以此追究、推斷，顯有秋後算總帳之嫌，非
    清費者債務清理條例立法之本意，爰提起抗告請求廢棄原裁
    定云云。
三、經查：
    (一)抗告人前因消費者債務清理條例清算事件，經本院以98年
      度消債清更字第2 號裁定開始清算程序，復因清算財團之
      分配完結，經本院司法事務官於民國100 年2 月10日以98
      年度司執消債清字第40號裁定終止清算程序之事實，業經
      本院依職權調閱上開清算事件卷宗查核無訛。原審於100
      年6 月22日曾函詢請債權人就是否同意抗告人免責乙節表
      示意見，分據債權人渣打國際商業銀行股份有限公司、國
      泰世華商業銀行股份有限公司（下稱國泰世華銀行）、匯
      豐（台灣）商業銀行股份有限公司（下稱匯豐銀行）、台
      北富邦商業銀行股份有限公司（下稱台北富邦銀行）、華
      南商業銀行股份有限公司、台灣土地銀行股份有限公司、
      三信商業銀行股份有限公司等表明不同意抗告人免責，有
      陳報狀在卷足憑（見原審卷第18頁、第21-23 頁、第33頁
      、第37-42 頁）。
    (二)次查，抗告人雖主張其於國泰世華銀行、匯豐銀行之多筆
      「汽車精品、產物保險」等消費，係因擔任「桃苗汽車股
      份有限公司」之「汽車銷售業務員」期間，為「服務」購
      車客戶而為其代（轉）墊繳之銷售車輛相關費用，純係業
      務上之所必要與消費，然未經其舉證以實其說，其此項抗
      辯是否可信，自非無疑。況且，縱使不列計「汽車精品、
      產物保險」等消費，抗告人仍以信用卡進行如下之消費：
      1.於95年12月28日持國泰世華銀行在勝怡視聽社消費新台
        幣（下同）60,000元，另於91年1 月23日、94年9 月26
        日申請餘額代償匯豐銀行信用卡款99,409元、312,438
        元〔見98年度司執消債清字第40號卷一（下稱清算卷一
        ）第255-261 頁〕。
      2.分別於94年3 月、94年4 月、94年5 月、94年6 月、94
        年7 月、94年8 月、94年9 月、94 年10 月、94年11月
        、94年12月、95年1 月、95年2 月、95年3 月、95年4
        月、95年5 月、95年6 月、95年7 月、95年8 月、95年
        9 月、95年10月，持匯豐銀行信用卡，在東森得易購股
        份有限公司、東森購物百貨股份有限公司消費1,023 元
        、3,428 元、1,478 元、1,478 元、1,478 元、1,188
        元、1,188 元、1,353 元、2,254 元、1,544 元、1,54
        4 元、1,775 元、1, 468元、1,303 元、1,303 元、1,
        303 元、1,303 元、1,303 元、1,303 元、1,146 元；
        94年10月31日、95年1 月11日、5 月26日於阿瘦皮鞋桃
        八店消費3,796 元、2,965 元、2,690 元，94年12月15
        日於和信電訊消費1,216 元，95年2 月1 日於威寶電信
        消費4,000 元，95年4 月11日於人客旅館消費1,970 元
        ，95年9 月15日於震撼男飾總匯消費3,800 元，95年11
        月13日於首都視聽理容院消費2,500 元，95年11月19日
        於蘇活有限公司消費1,180 元；另分別於95年10月16日
        、11月16日、12月8 日、12月22日、96年1 月24日預借
        現金各30,000元、60,000元、20,000元、60,000元、10
        0,000 元（清算卷一第270-297 頁）。
      3.於93年2 月間向台北富邦銀行申請「指數型信用貸款」
        460,000 元，代償美國運通銀行215,000 元、匯豐銀行
        113,000 元、花旗銀行51,000元，國泰世華銀行51,000
        元，另交付轉貸金30,000元（見清算卷一第298- 300頁
        ）。
    (三)依上述消費明細所示，抗告人於91年間即須以國泰世華銀
      行代償匯豐銀行信用卡款99,409元，堪認斯時抗告人經濟
      狀況不佳，已有不能負擔信用卡債務之情事，於其經濟狀
      況不佳無法負擔還款之際，為免債務致其生活負擔遽增，
      自應撙節支出，力求迅速清償債務。然抗告人卻利用金融
      代償制度擴張其信用，猶持卡密集持信用卡於上述(二)所列
      時間，陸續向多家債權銀行申請代償、信用貸款，甚至頻
      繁密集預借現金使用，並在東森得易購股份有限公司、東
      森購物百貨股份有限公司、人客旅館、蘇活有限公司、勝
      怡視聽社等進行電視購物、旅宿業、電信、服飾、理容院
      等非屬日常基本生活必要支出之奢侈性消費，抗告人上開
      消費內容，顯已遠逾一般人日常生活所需之合理消費程度
      甚明，益徵抗告人於經濟狀況不佳之情形下，仍恣意揮霍
      使生活支出超過個人收入所應支出之程度，造成負債惡化
      ，終致累積大量欠款而致無法支付之地步。而抗告人於個
      人收入有限之情況下，以餘額代償或信用卡方式，從事價
      格高昂或欠缺必要性之消費，即足認其確未能妥適衡量個
      人清償債務能力並節制開支，且有過度消費行為，而致負
      擔過重之債務。
    (四)抗告人雖謂：抗告人在債信良好之狀況下，毋須以「遠低
      」於一般人之標準而為消費，且伊所刷卡消費購置之物品
      ，並未有逾越一般社會價值之消費標準，況抗告人在「東
      森得易購、東森購物」之多筆消費，係以「分期付款」方
      式為之，足見抗告人已衡量自身之支付能力云云。第查，
      抗告人於94年9 月26日即以國泰世華銀行信用卡代償友邦
      國際信用卡債務及匯豐銀行信用卡（清算卷一第255 、25
      9- 261頁），是時抗告人支付能力已明顯不足，倘如抗告
      人確因自忖支付能力不足，而自94年3 月至95年12月執匯
      豐銀行信用卡在東森得易購股份有限公司或東森購物百貨
      股份有限公司進行消費，則其何以在上開分期付款之期間
      內，猶在95年9 月至95年12月間，一面以國泰世華銀行及
      匯款銀行信用卡在人客旅館、皇昇汽車精品百貨行、蘇活
      有限公司、首都視聽理容院、勝怡視聽社等處進行顯非屬
      日常生活之必要消費（同卷第255 、283 、288 、290 頁
      ），同時期（95年10月至96年1 月）又分5 次向匯豐銀行
      預借現金共27萬元（同卷第270-296 頁）？益見抗告人辯
      稱其採分期付款方式，即係衡量自身支付能力之結果云云
      ，與事實不合。
    (五)抗告人又謂：伊為維持債信始以「借債還債」方式維持生
      活必要費用及最低清償，當時伊之債信尚屬良好，係後因
      其他緣由致使伊債信不良，故不構成不免責理由云云。但
      抗告人迄未指出其所謂「其他緣由」究何所指，且苟抗告
      人自認債信良好，何不以其既有財產清償債務，何須迂迴
      以所謂「借卡養卡，借債還債」之方式維持債信？基上說
      明，究其負擔過重債務之原因，實乃肇因於其明知其收入
      及償債能力有限仍持續大量使用信用卡、現金卡進行非日
      常生活所必要之消費，任令債務增加致難以負擔而造成無
      法清償之結果，抗告人此舉核與同條例第134 條第4 款「
      浪費、賭博或其他投機行為，致財產顯然減少或負擔過重
      之債務」之不免責事由相當。
四、至抗告人另謂：同條例第133 條明定「法院裁定開始清算程
    序後，債務人有薪資、執行業務所得或其他固定收入，而普
    通債權人之分配總額低於債務人聲請清算前二年間，可處分
    所得扣除自己及依法應受其扶養者所必要生活費用之數額者
    ，法院應為不免責之裁定」，倘債務人並無薪資、執行業務
    所得或其他固定收入，即無該條之適用云云。然原審係以抗
    告人具有該條例第134 條第4 款之事由，而非以具有同條例
    第133 條之事由裁定不免責，顯未就同條例第133 條之要件
    而為審究，抗告人執此指摘原裁定不當，顯非有據。
五、綜上所述，本件抗告人既有消費者債務清理條例第134 條第
    4 款所規定之不應免責事由存在，復未經普通債權人全體同
    意免責，原審審酌上情，依前揭法律規定裁定本件抗告人不
    得免責，於法並無違誤。抗告意旨仍執陳詞，指摘原裁定不
    當，求予廢棄，為無理由，應予駁回。
六、據上論結，本件抗告為無理由，依消費者債務清理條例第15
    條，民事訴訟法第495 條之1 第1 項、第449 條第1 項、第
    95條、第78條，裁定如主文。
中    華    民    國   100    年    10    月    31    日
                   民事第一庭  審判長法  官  郭琇玲
                                     法  官  范明達
                                     法  官  邱璿如
正本係照原本作成。
對於本裁定，除有涉及法律見解具有原則上之重要性者外，不得
再為抗告，並應繳納抗告費新台幣1000元。
中    華    民    國  100     年    10    月    31    日
                                     書記官  利冠蔚